最高法院刑事判決　　　　　　九十四年度台上字第二八四六號
　　上　訴　人　甲○○
上列上訴人因違反貪污治罪條例案件，不服台灣高等法院中華民
國九十四年二月一日第二審更審判決（九十三年度上更(二)字第五
四五號，起訴案號：台灣台北地方法院檢察署九十一年度偵字第
二五七七九號），提起上訴，本院判決如下：
    主  文
上訴駁回。
    理  由
按刑事訴訟法第三百七十七條規定，上訴於第三審法院，非以判
決違背法令為理由，不得為之。是提起第三審上訴，應以原判決
違背法令為理由，係屬法定要件。且必須依據卷內資料為具體指
摘，並足據以辨認原判決已具備違背法令之形式，始屬相當。如
果上訴理由書狀並未依據卷內訴訟資料，具體指摘原判決不適用
何種法則或如何適用不當，或所指摘原判決違法情事，顯與法律
規定得為第三審上訴理由之違法情形，不相適合時，均應認其上
訴為違背法律上之程式，予以駁回。本件原判決撤銷第一審之科
刑判決，改判仍論上訴人甲○○以非依據法令從事公務之人員，
亦非受公務機關委託承辦公務之人，對於依據法令從事公務之人
員，關於違背職務之行為，行求賄賂罪，判處有期徒刑捌月，褫
奪公權壹年，並諭知緩刑伍年，扣案之現金新台幣（下同）陸仟
元宣告沒收之。係依憑證人黃惠纓於法務部調查局台北市調查處
（下稱台北市調查處）、檢察官偵查中、第一審調查時證稱：本
案經原承辦人張惠滿查核後，已於民國九十一年四月二十二日被
行政院衛生署中醫藥委員會（下稱中醫藥委員會）駁回上訴人之
申請，其一直認為係衛生所於複核時刁難所致，當得知此地段現
由伊處理後，乃打電話詢問列冊證明處理的怎麼樣，並要求伊出
具證明去函中醫藥委員會協助其辦理中藥從業人員列冊登記，伊
回稱張惠滿已將資料交予衛生局，但上訴人似不相信，希望伊能
幫忙通過列冊申請，渠曾向其說明本所查核過程，表示無法協助
辦理。九十一年五月十五日伊洽公回到辦公室時，發現桌上放置
印有「治本中藥行」之牛皮紙袋，如依正常程序，不應有任何公
文資料直接交付稽查員；伊懷疑有問題，乃將信封交予組長黃維
勳處理，經開啟信封後，發現有一白色信封，裝有六千元；證人
黃維勳（即台北市中山區衛生所第三組組長）於台北市調查處、
偵查中及第一審調查時證述：治本中藥行所在之地段原由張惠滿
查核，但查完此案後就調走，由黃惠纓暫時管理，九十一年五月
十五日黃惠纓外勤回來後，將一個黃色牛皮紙袋拿到伊面前，並
稱上訴人曾數度打電話找她，還送資料過來，問伊如何處理，伊
當場將牛皮紙袋打開，發現裡面有現金六千元，即送政風室處理
。幾天後，上訴人打電話找黃惠纓，黃女將電話交給伊，上訴人
即詢問案子辦的怎樣了，伊反問牛皮紙袋內裝了什麼，上訴人說
放了兩張文件，伊再問上訴人裡面為何會有錢，其頓了一下，才
說是放錯了，伊乃告知全案業已移由相關單位處理，上訴人則掛
斷電話，過幾天又打來，稱該筆錢是其要去郵局或銀行存錢用的
，要求返還該六千元；列冊中藥商之資格，須由中藥商公會統一
向中醫藥委員會申請，該委員會會行文衛生所至現場查核申請人
是否符合列冊中藥商資格，第一線稽查人員至現場勘察申請人有
無營業事實，何時開始營業各等語；參酌扣案之現金六千元，及
卷附中醫藥委員會九十年十二月十八日衛中會藥字第九００一三
七一二號、九十二年八月十三日衛中會藥字第０九二００一０七
七四號函、台北市政府衛生局九十一年一月二十五日北市衛四字
第０九一四０四００七００號函、台北市政府衛生局中山區衛生
所檢查藥品工作日記表、醫療機構、非醫療機構管理工作日記表
、九十一年四月二十九日申覆書、第一審法院九十二年八月二十
五日刑事庭公務電話紀錄、中藥商從業人員清冊、慶豐銀行匯款
委託書證明聯等證據資料，而為論斷，已詳敘其所憑之證據及認
定之理由。而以上訴人辯稱：其申請案業經上述衛生所前稽查員
張惠滿審核完畢，並於九十一年四月二十二日被中醫藥委員會核
退，其雖提出申覆，然中醫藥委員會已於九十一年五月三十一日
駁回其申覆案，並無向黃惠纓請託、行賄之必要；牛皮紙袋內之
六千元係伊擬至銀行匯款而誤放，且伊交付牛皮紙袋後，並未詢
問黃維勳有關案件情形云云，為飾卸之詞，不足採取，在理由內
依憑卷證資料，詳加指駁；並說明：（一）依據證人黃惠纓、黃
維勳之上開證述及上訴人委託馬維清轉交而扣案之現金六千元等
證據，及由上訴人所提出慶豐銀行匯款委託書證明聯記載，匯款
日期為九十一年五月十六日，匯款金額為一萬一千八百十元，與
其於九十一年五月十五日委由馬維清轉交之牛皮紙袋內放置六千
元，其金額、日期均不相符；且如上訴人於九十一年五月十五日
擬持現金匯款，原應將匯款金額一萬一千八百十元均放置於信封
袋內，上訴人將現金六千元裝入紙袋內，顯係默示要求黃惠纓為
違背職務之行為，其行求賄賂，堪予認定。（二）證人黃維勳於
第一審調查時曾證以：列冊中藥商之資格，須由中藥商公會統一
向中醫藥委員會申請，該會行文衛生所，派員前往現場查核申請
人是否符合列冊中藥商資格，第一線稽查人員至現場勘察申請人
有無營業事實，何時開始營業等語；再依行政院衛生署八十八年
七月五日公告「藥事法第一０三條第二項中藥從業人員繼續經營
中藥販賣業務登記換照作業事宜」之規定，申請中藥從業人員列
冊登記案之作業程序：先經中藥商公會初核，再請當地衛生主管
機關複核，彙總列報中醫藥委員會，由行政院衛生署依據審核結
果核發證明書，亦有卷附之中醫藥委員會九十二年八月十三日衛
中會藥字第０九二００一０七七四號函可考；顯然各地衛生所就
申請列冊中藥商案件，係負責「複核」之業務，於中醫藥委員會
函請複核時，衛生所即應派員至現場複核申請人是否符合資格，
並將複核結果彙總由中醫藥委員會決定。而九十一年五月間，「
治本中藥行」地段之列冊中藥販賣業務，係由黃惠纓負責稽查、
複核等情，復經證人黃惠纓、黃維勳證陳在卷，顯然該地段列冊
中藥商之複核，乃黃惠纓之職務範圍事項，上訴人向黃惠纓行求
賄賂，自應構成行求賄賂罪。（三）上訴人向中醫藥委員會申請
「中藥從業人員列冊登記」，業經中醫藥委員會函請台北市政府
衛生局派員查核其於八十二年二月五日以前是否開設中藥房擔任
負責人，台北市政府衛生局於九十一年一月二十五日以北市衛四
字第０九一四０四００七００號函復，並檢附台北市政府衛生局
中山區衛生所九十年十二月二十六日現場查核之管理工作日記表
，其內載明「據甲○○君稱：自八十一年一月五日起便在本址經
營中藥販賣業，至今且已於中國文化大學修畢中藥十六學分」，
而未載明「經核屬實」或「經核無誤」，顯然台北市政府衛生局
並未確認上訴人是否於八十二年二月五日以前開設中藥房擔任負
責人，中醫藥委員會乃於九十一年四月二十二日核退其申請案。
上訴人復於同年四月二十九日 (中醫藥委員會函內誤載為二十五
日）申覆，於九十一年五月三十一日遭中醫藥委員會以衛中會藥
字第九一００五０七三號「本案無法辦理」函覆等情，有中醫藥
委員會九十二年八月十三日衛中會藥字第０九二００一０七七四
號函一紙（內附中醫藥委員會九十年十二月十八日衛中會藥字第
九００一三七一二號函、台北市政府衛生局九十一年一月二十五
日北市衛四字第九一四０四００七００號函、管理工作日記表、
申覆書及第一審九十二年八月二十五日公務電話紀錄表）在卷可
憑。而第一審曾函詢中醫藥委員會關於「申請人提出申覆時是否
會再函請衛生所協助查核」之疑義，中醫藥委員會回覆稱：「因
甲○○未就待確認事實提出新事證或其他公權力機關文件資料佐
證以實己說，故未函請台北市政府衛生局複查」等情，亦有上開
函文在卷可憑。如申請人申覆時提出新事證，則中醫藥委員會仍
將依前開程序再函請衛生所人員查核。上訴人於九十一年四月二
十九日提出申覆，在未被駁回前，即於同年五月十五日將六千元
經馬維清轉交予黃惠纓，係圖中醫藥委員會收訖申覆案件再度函
請衛生所人員複核，於黃惠纓前往查核時，得以違背職務，在管
理工作日記表上確認其符合資格，其所辯並無行賄之動機云云，
顯不足採。況證人黃維勳與上訴人並無怨隙，衡情應無挾嫌誣陷
之理。上訴人所辯交付牛皮信封後，並未詢問黃維勳案件情形云
云，亦難採信。（四）上訴人復於原審更(二)審審理時自白向黃惠
纓行賄，於九十四年一月二十一日提出自白書，其內記載：「其
於偵查時因恐影響妻子心情造成家庭破碎，因而否認有意圖行賄
之行為。其在歷審雖對於犯罪構成要件之法律上爭執，從未否認
交付六千元之事實」，核與事實相符，足堪採為認定事實之依據
。另證人黃惠纓業已由原審法官合法訊問，且於訊問時予當事人
詰問之機會，自無再訊問之必要，爰不再傳喚證人黃惠纓，因而
為不利於上訴人認定之理由。從形式上觀察，原判決並無違法之
情形存在。上訴意旨略稱：（一）行為人請託之事項是否屬於公
務員職務上行為，為犯罪構成要件之要素。如非屬公務員職務上
之行為，縱行為人有所請託而交付賄賂，亦不構成犯罪。伊雖自
白將六千元由馬維清轉交黃惠纓，以圖在所提起之經營中藥販賣
業務登記換照作業申覆程序中，能違背職務為伊有利之認定，但
各地衛生所複核後，如複核不實即駁回聲請，並無所謂之申覆程
序。伊雖提出申覆，惟該申覆並無依據，中山區衛生所自無所謂
職務上行為可言，則顯然伊交付六千元賄賂是否該當本罪違背職
務行為之構成要件，原判決就此未加說明，自有理由不備之情形
。（二）伊因本案纏訟經年而患有憂鬱症，精神壓力甚大，請能
酌減緩刑之期間云云。惟查：（一）取捨證據及認定事實，乃事
實審法院職權之行使，其對於證據力所為之判斷，苟係基於吾人
日常生活之經驗，而未違背客觀上應認為確實之定則，並已敘述
其何以為此一判決之理由者，即不能指為違法。第一審法院曾函
詢中醫藥委員會關於「申請人提出申覆時是否會再函請衛生所協
助查核」之疑義，該委員會於九十二年八月十三日以衛中會藥字
第０九二００一０七七四號函說明第四點回覆稱：「九十一年四
月二十五日林君（即上訴人）檢具台北市中山分局中山一派出所
證明書提初（出）申覆，惟未就待確認事實提出新事證或其他公
權力機關文件資料佐證以實己說，故未函請台北市政府衛生局複
查」，有卷附之上開函文可證。若申請人申覆時提出新事證，則
中醫藥委員會仍將依前開程序再函請衛生所人員查核。上訴人於
九十一年四月二十九日提出申覆，於未經駁回其申覆前，難謂台
北市政府衛生局及其所轄各衛生所相關承辦公務員之職務，必然
與上訴人之申覆行為無關。其提出申覆後，竟於九十一年五月十
五日將六千元經馬維清轉交予黃惠纓，顯係圖中醫藥委員會收受
之申覆案件再度函請台北市政府衛生局所轄衛生所人員複核，而
寄望於黃惠纓前往查核時，得以違背職務，在管理工作日記表上
確認其符合資格。原判決已說明其憑以認定上訴人有上開犯行之
依據及心證理由，係自由判斷之職權行使，上訴意旨就原審認事
用法之職權行使，專憑己見，漫事爭執，並非適法之第三審上訴
理由。（二）緩刑之宣告，除應具備刑法第七十四條所定條件外
，並須有可認為以暫不執行刑罰為適當之情形，始得為之，屬於
法院得依職權自由裁量之事項，當事人不得以原審未諭知緩刑或
諭知緩刑期間過長指為違背法令。本件原判決宣告上訴人緩刑五
年，係屬得依職權自由裁量之事項，該項諭知既屬自由裁量之職
權行使，上訴意旨就原判決所為緩刑宣告之期間究竟有何違法或
濫用量刑權限之情形，並未具體指明，自不得遽指為違法，而執
為提起第三審上訴之合法理由。其餘上訴意旨，經核係置原判決
之明白論斷於不顧，猶執已為原審指駁之陳詞爭辯，並就屬於事
實審法院採證、認事之職權行使，專執己見，任意指摘，均未依
據卷內訴訟資料具體指明原判決如何違背法令，自難認已符合首
揭法定之第三審上訴要件。其上訴違背法律上之程式，應予駁回
。
據上論結，應依刑事訴訟法第三百九十五條前段，判決如主文。
中　　華　　民　　國　九十四　年　　五　　月　二十七　日
                      最高法院刑事第七庭
                          審判長法官  林　增　福
                                法官  邵　燕　玲
                                法官  張　清　埤
                                法官  陳　世　雄
                                法官  陳　朱　貴
      本件正本證明與原本無異
                                      書  記  官
中　　華　　民　　國　九十四　年　　六　　月　　二　　日
                                                Ａ
